臺灣彰化地方法院民事判決
109年度訴字第304號
原      告  張陳素珍



訴訟代理人  劉雅榛律師
被      告  邱鳳仁  

            張松德  

訴訟代理人  張建中  
被      告  蕭素貞  
            楊子鋥  

            楊凱唯


            楊美華  

兼上三人
共同訴訟代理人  
            楊美芳  

被告蕭素貞、楊子鋥、楊美芳共同
訴訟代理人  張家豪律師
被      告  張勝雄  

            張惠珍  

            張春枝  

            黃張媛  

            張滿子  
            張文良  

            張文和  

            張士霖  
            張文成  

            黃絢美  

            黃淑美  

            黃瑞玲    住○○市○○區○○里00鄰○○路00          
                 巷00○0號

            黃望達  

            黃啓達  

            黃明達  

            張棟樑  

            林張瑾瑩
            張世櫻  

            張五祿  

受告知人    台中商業銀行股份有限公司

法定代理人  王貴鋒  
受告知人    楊銀英    住彰化縣○○市○○里○○街000巷00                          弄0號之0 
上列當事人間請求分割共有物事件，本院於民國110年8月4日言
詞辯論終結，判決如下：
    主  文
被告張勝雄、張惠珍、張春枝、黃張媛、張滿子、張五祿、張文
良、張文和、張士霖、張文成、黃絢美、黃淑美、黃瑞玲、黃望
達、黃啓達、黃明達、張棟樑、林張瑾瑩、張世櫻等人，應就被
繼承人張式燻所遺坐落彰化縣○○市○○段000地號土地應有部分3/9
6，辦理繼承登記。
兩造共有坐落彰化縣○○市○○段000地號面積356平方公尺土地
，分割如附圖（彰化縣員林地政事務所收件日期文號110年1月26
日員土測字第17100號土地複丈成果圖）所示，編號甲部分面積2
2平方公尺土地由原告張陳素珍取得；編號乙部分面積23平方公
尺土地由被告邱鳳仁取得；編號丙部分面積11平方公尺土地由被
告張松德取得；編號丁部分面積47平方公尺土地以及編號戊部分
面積61平方公尺土地，均由被告楊凱唯(原名楊美玲)、楊美華、
楊美芳共同取得，並按應有部分各1/3之比例維持共有；編號己
部分面積91平方公尺土地以及編號庚部分面積51平方公尺土地，
均由被告蕭素貞取得；編號辛部分面積50平方公尺土地由被告楊
子鋥取得。兩造並按附表二所示之金額互相找補。
訴訟費用由兩造按附表一所示比例負擔。
    事實及理由
一、程序事項：
　㈠按訴狀送達後，原告不得將原訴變更或追加他訴，但請求之
    基礎事實同一、該訴訟標的對於數人必須合一確定，追加其
    原非當事人之人為當事人者，不在此限。民事訴訟法第255
    條第1項第2、5款定有明文。共有物之分割，於共有人全體
    有法律上之利害關係，須共有人全體始得為之，故請求分割
    共有物之訴，屬於民事訴訟法第56條第1項所稱訴訟標的對
    於共同訴訟之各人必須合一確定。本件原共有人張式燻於民
    國34年（昭和20年）5月27日死亡，無子女及配偶，其繼承
    人依繼承登記法令補充規定第12點第3項規定，由直系尊親
    屬即母親張葉葉繼承，又張葉葉於民國45年6月21日死亡，
    繼承人為張勝雄、張惠珍、張春枝、黃張媛、張滿子、張五
    祿、張文良、張文和、張士霖、張文成、黃絢美、黃淑美、
    黃瑞玲、黃望達、黃啓達、黃明達、張棟樑、林張瑾瑩、張
    世櫻，有戶籍謄本、彰化○○○○○○○○函附資料、日據日期人工
    登記簿、土地台帳、繳驗憑證申報書、光復初期登記簿謄本
    等在卷可憑，故原共有人張式燻就坐落彰化縣○○市○○段000
    地號土地（下稱系爭土地）之應有部分之所有權由張勝雄、
    張惠珍、張春枝、黃張媛、張滿子、張五祿、張文良、張文
    和、張士霖、張文成、黃絢美、黃淑美、黃瑞玲、黃望達、
    黃啓達、黃明達、張棟樑、林張瑾瑩、張世櫻繼承，因此原
    告追加上開繼承人為被告，並追加聲明訴請辦理所有權應有
    部分繼承登記，合於首揭規定。
　㈡被告楊子鋥將系爭土地應有部分12/96、楊凱唯、楊美華、楊
    美芳將系爭土地應有部分合計4844/19200、蕭素貞將系爭土
    地應有部分2078/9600，分別設定抵押權予台中商業銀行股
    份有限公司，另被告楊凱唯、楊美華、楊美芳將系爭土地應
    有部分合計2422/9600設定抵押權予楊銀英，故依民法第824
    條之1規定告知訴訟。
　㈢除被告邱鳳仁、張松德、蕭素貞、楊子鋥、楊凱唯、楊美華
    、楊美芳以外，其餘被告經合法送達，均無正當理由未於言
    詞辯論期日到場，核無民事訴訟法第386條所列各款情形，
    爰依原告之聲請，由其一造辯論而為判決。
二、原告聲明求為判決:①被告張勝雄、張惠珍、張春枝、黃張媛
    、張滿子、張五祿、張文良、張文和、張士霖、張文成、黃
    絢美、黃淑美、黃瑞玲、黃望達、黃啓達、黃明達、張棟樑
    、林張瑾瑩、張世櫻應就原共有人張式燻所遺之系爭土地
　　應有部分3/96辦理繼承登記。②兩造共有系爭土地，分割如
    附圖（即彰化縣員林地政事務所收件日期文號110年1月26日
    員土測字第17100號土地複丈成果圖）所示，編號甲部分面
    積22平方公尺土地由原告張陳素珍取得；編號乙部分面積23
    平方公尺土地由被告邱鳳仁取得；編號丙部分面積11平方公
    尺土地由被告張松德取得；編號丁部分面積47平方公尺土地
    及編號戊部分面積61平方公尺土地，由被告楊凱唯(原名楊
    美玲)、楊美華、楊美芳共同取得，並按應有部分各1/3之比
    例維持共有；編號己部分面積91平方公尺土地、編號庚部分
    面積51平方公尺土地由被告蕭素貞取得；編號辛部分面積50
    平方公尺土地由被告楊子鋥取得。並按附表二所示之金額互
    相找補。主張略以：系爭土地為兩造所共有，應有部分比例
    詳如附表一所示。系爭土地上目前有多棟建物，因無法私下
    達成協議分割，復未訂有不分割契約，又無不能分割之情事
    ，原告自得依民法第823條第1項規定，請求分割系爭共有土
    地。系爭土地毗鄰同段568-26地號土地為原告單獨所有，原
    告在系爭土地上建物門牌惠來街33-4號，有保存登記。系爭
    土地分割方法如附圖所示，並按附表二所示之金額互相找補
    ，其中附圖編號甲、乙、丙是不鄰路，所以該處受補償較高
    也是合理，而被告蕭素貞等人所提出的是106、107年的土地
    交易價格，當然會比109年低，所以本件的鑑定報告，原告
    認為不需再鑑定，但如對方要再鑑價也沒關係，但須由被告
    自行負擔鑑定費用等語。
三、被告方面：
  ㈠被告邱鳳仁答辯略以：我所有同段3151建號建物門牌號碼為
    惠來街33之3號，坐落在568-8、568-25、568地號土地上，
    依被告邱鳳仁持有之土地所有權狀上面登載持分比例為12/9
    6，與原告所稱6/96差異甚大，影響本人權益甚鉅。有關建
    築基地之法定空地併同建築物之分割，或建築基地空地面積
    超過依法應保留之法定空地面積者，其超出部分之分割，應
    依建築基地法定空地分割辦法第3、4條規定分割後之建築基
    地方得各自申請單獨建築，此外，商業區土地有最小寬深度
    規定，為避免裁判分割後形成畸零地無法建築，原告應先依
    相關規定檢討分割方法是否適法。我要單獨分割在建物所在
    位置。附圖編號B部分分給我沒有意見，我買土地的時候對
    方說我可以按使用範圍來做使用，依附圖這樣分割是可以的
    等語。
　㈡被告張松德答辯略以：我的建物門牌號碼為惠來街33之2號，
    要分割單獨一筆土地在建物所在位置。對土地現狀測量結果
    沒有意見，但希望分割線能往南移與568-3的地籍線切齊，
    會影響與隔壁建物間的問題。對原告所提分割方案沒有意見
    等語。
　㈢被告蕭素貞、楊美芳、楊子鋥、楊凱唯、楊美華答辯略以：
    楊美芳、楊凱唯、楊美華的建物門牌號碼為惠來街33之8、9
    號，有保存登記，希望依現狀分割分割成兩筆土地，楊美芳
    、楊凱唯、楊美華三姊妹各為1/3。對原告所提分割方案沒
    有意見，同意原物分配位置，但對補償金額有意見，鼎諭不
    動產估價師事務所認定被告楊美芳、楊子鋥、蕭素貞3人須
    找補之金額過鉅，顯有不公。系爭土地公告現值為每平方公
    尺54,997元，每坪單價約為181,490元，而土地公告現值係
    由地價人員調查轄區内土地買賣實例及影響地價之因素，製
    作買賣實例調查表，繪製地價分布圖，並實地勘查檢討劃分
    地價區段，據以估計區段地價，提經地價評議委員會評定並
    計算宗地地價後，於每年1月1日公告，故公告現值之地價標
    準已甚接近於市價，惟本件估價報告竟認定系爭土地分割後
    土地總值為35,322,240元，每坪單價約為327,999元，顯與
    土地公告現值差異甚鉅。查系爭土地周圍500公尺内之土地
    交易實價登錄，106、107年間，距離系爭土地幾十公尺之另
    一筆土地實價登錄價格爲每坪31.54萬元，距離7、800公尺
    之另一筆土地實價登錄價格為每坪22.94萬元，此二筆土地
    均係臨雙向進出道路寬10米左右之道路，相較系爭土地僅係
    面臨路寬2.5米僅可供行人及機車通行之單向進出私設巷道
    ，此二筆土地之每坪單價都比鑑價報告認定系爭土地每坪單
    價327,999元為低，鑑價報告顯未考量被告三人分割後土地
    所臨道路甚為狹小，難以通行之要素，因此所鑑定之價格即
    有不公平之處。被告的資力要負擔這麼大的金額有困難等語
    。被告楊美芳另陳稱不同意分擔訴訟費用等語。
  ㈣其餘被告未於言詞辯論期日到場，亦未提出書狀作何聲明或
    陳述。
四、得心證之理由：
  ㈠按「因繼承、強制執行、徵收、法院之判決或其他非因法律
    行為，於登記前已取得不動產物權者，應經登記，始得處分
    其物權」，此為民法第759條所明定。而分割共有物，性質
    上為處分行為，依上開法條規定，共有不動產之共有人中有
    人死亡時，於其繼承人未為繼承登記以前，自不得分割共有
    物。因此，本件原告為分割共有物，以訴訟經濟而一併請求
    迄未辦理繼承登記之死亡共有人之繼承人辦理繼承登記，尚
    無不合，自應准許。本件原告主張系爭土地登記共有人張式
    燻之應有部分為3/96，繼承人即被告張勝雄、張惠珍、張春
    枝、黃張媛、張滿子、張五祿、張文良、張文和、張士霖、
    張文成、黃絢美、黃淑美、黃瑞玲、黃望達、黃啓達、黃明
    達、張棟樑、林張瑾瑩、張世櫻應辦理繼承登記等語，有土
    地登記第一類謄本、戶籍謄本、日據時期戶籍簿冊浮籤記事
    專用頁、繼承系統表為證，故原告基於共有人之共有物分割
    請求權，請求被告張勝雄等人辦理繼承登記，即屬正當，應
    予准許，判決如主文第1項所示。
　㈡又按各共有人，除法令另有規定外，得隨時請求分割共有物
    。但因物之使用目的不能分割或契約訂有不分割之期限者，
    不在此限。民法第823條第1項定有明文。經查：系爭土地為
    兩造所共有，共有人之應有部分如附表一所示，兩造未訂有
    不分割之特約，亦無依其使用目的不能分割情形，惟無法協
    議為分割等語，有原告所提土地登記第一類謄本、地籍圖謄
    本為證，被告邱鳳仁雖稱權狀上面登載持分比例為12/96等
    語，然依土地登記第一類謄本所示，被告邱鳳仁之應有部分
    確為6/96，是以被告邱鳳仁此部分主張，與事證不符，未能
    採取。本件兩造既無法協議為分割，則原告請求裁判為分割
    ，依民法第823條第1項之規定，即屬正當，應予准許。
  ㈢復按「分割之方法不能協議決定，……法院得因任何共有人之
    請求，命為下列之分配：一以原物分配於各共有人。…以原
    物為分配時，如共有人中有未受分配，或不能按其應有部分
    受分配者，得以金錢補償之。以原物為分配時，因共有人之
    利益或其他必要情形，得就共有物之一部分仍維持共有。」
    ，民法第824條第2項第1款、第3項、第4項定有明文。經查
    ：系爭土地呈南北長方形不整樣態，北側與惠來街之間尚隔
    著568-26、568-8、568-3地號土地，並有共有人之建物坐落
    其上，經本院會同彰化縣員林地政事務所測量人員至現場履
    勘，建物分布情形如彰化縣員林地政事務所收件日期文號10
    9年9月11日員土測字第176600號之土地複丈成果圖所示。本
    件原告所提出如附圖所示之分割方法，係配合共有人所有地
    上建物所在位置而為分配，有利於各共有人保留地上建物之
    完整，且編號丁、戊部分土地分配予被告楊凱唯、楊美華、
    楊美芳共同取得，並按應有部分各1/3之比例維持共有，符
    合被告楊凱唯、楊美華、楊美芳維持共有之意願，到場之被
    告對附圖之分割方法亦無意見，是本院認為附圖所示之分割
    方法，符合共有人之利益，應屬可採。再考量原告所提出附
    圖所示之分割方法，則因有部分共有人未受分配土地，且受
    分配土地者有未就其應有部分受分配之情形，自有鑑價補償
    之必要，有關金錢補償部分，經本院函請鼎諭不動產估價師
    事務所鑑定，鑑定結果，製有不動產估價報告書可憑，有關
    兩造分割後所取得土地價值及互為找補金額，鑑定如附表二
    所示（按:報告書中有關數額之誤差，例如張松德、張陳素
    珍應受補償之金額各有1元之誤差，業經本院校正如附表二
    ）。被告蕭素貞等人雖答辯稱系爭土地公告現值為每平方公
    尺54,997元已甚接近於市價，106、107年間距離系爭土地幾
    十公尺之另一筆土地實價登錄價格爲每坪31.54萬元，距離7
    、800公尺之另一筆土地實價登錄價格為每坪22.94萬元，故
    該鑑定有關被告楊美芳、楊子鋥、蕭素貞3人須找補之金額
    過鉅，並聲請再為鑑定等語，然依據鼎諭不動產估價師事務
    所之報告書所示，依不動產估價技術規則相關規定，並針對
    勘估標的進行一般因素、區域因素、個別因素、最有效使用
    等因素分析，採用市場比較法與敏感度測試估價法等方法進
    行評估，而作成估價報告，有該不動產估價報告書在卷可證
    ，且土地公告現值低於市價，106、107年之交易價格亦同樣
    低於110年之交易價格，此觀不動產估價報告書中已分析員
    林市第55期地價分析期間地價呈上漲趨勢即明。本件鑑定報
    告書採用前述之鑑定方法，既與主管機關依不動產估價師法
    第19條第1項規定訂定之不動產估價技術規則第14條並無違
    背，且該估價師領有不動產估價師證書，具有不動產鑑價之
    專業，其鑑定方法難認有何違誤之情事，並與兩造並無利害
    關係，亦無偏頗之虞，故上開估價報告之鑑定內容，當屬可
    採，自無再予鑑定之必要。至於被告蕭素貞等人所陳資力有
    困難等語，則依民法第824條之1第4項規定應受補償之共有
    人就其補償金額，對於補償義務人所分得之不動產有法定抵
    押權，以資因應。因此，本院認為附圖所示方割方法，並按
    附表二所示之金額互為找補，應屬適當，堪值採用，爰判決
    如主文第1項所示。
　㈣再按應有部分有抵押權或質權者，其權利不因共有物之分割
    而受影響，但有下列情形之一者，其權利移存於抵押人或出
    質人所分得之部分：(一)權利人同意分割；(二)權利人已參
    加共有物分割訴訟；(三)權利人經共有人告知訴訟而未參加
    ，民法第824條之1第2項定有明文。查系爭土地當中，被告
    楊子鋥、楊凱唯、楊美華、楊美芳、蕭素貞分別將系爭土地
    應有部分設定抵押權予台中商業銀行股份有限公司、楊銀英
    ，經告知訴訟後，受告知人均未參加訴訟，依照上述法條規
    定，待判決確定後，該抵押權自應移存於抵押人所分得部分
    ，一併敘明。
  ㈤末按因共有物分割、經界或其他性質上類似之事件涉訟，由
    敗訴當事人負擔訴訟費用顯失公平者，法院得酌量情形，命
    勝訴之當事人負擔其一部，民事訴訟法第80條之1定有明文
    。本件係因分割共有物事件涉訟，如由敗訴之被告負擔全部
    訴訟費用，顯失公平，依民事訴訟法第80條之1規定，酌量
    情形命勝訴之原告負擔訴訟費用之一部。
　㈥本件事證已經明確，兩造其餘主張及陳述，經審酌後認為對
   於判決結果不生影響，就不再逐一論述。
五、訴訟費用負擔之依據：民事訴訟法第78條、第80條之1、第8
    5條第1項但書。
中　　華　　民　　國　　110 　年　　8 　　月　　25　　日
                  民事第二庭    法　官　陳弘仁
以上正本係照原本作成。
如對判決上訴，應於判決送達後20日內向本院提出上訴狀。如委
任律師提起上訴者，應一併繳納上訴審裁判費。
中　　華　　民　　國　　110 　年　　8 　　月　　25　　日
                                書記官　許雅涵

附表一 
編號 共有人姓名 應有部分比例 訴訟費用 負擔比例  1 張式燻之繼承人（即張勝雄、張惠珍、張春枝、黃張媛、張滿子、張文良、張文和、張士霖、張文成、黃絢美、黃淑美、黃瑞玲、黃望達、黃啓達、黃明達、張棟樑、林張瑾瑩、張世櫻、張五祿） 公同共有3/96 3/96 （由張式燻之繼承人連帶負擔）  2 邱鳳仁 6/96 6/96  3  張松德 6/96 6/96  4 張陳素珍 12/96 12/96  5 楊子鋥 12/96 12/96  6 蕭素貞 3278/9600 3278/9600  7 楊凱唯（原名楊美玲） 808/9600 808/9600  8 楊美芳 807/9600 807/9600  9 楊美華 807/9600 807/9600 

附表二  各共有人應受補金額配賦表 
（「＋」表示應付補償金；「－」表示應受補償金） 
 張式燻之繼承人 （-1,104,133元） 邱鳳仁 （-499,621元） 張松德 （-1,320,428元） 張陳素珍 （-2,689,439元） 楊子鋥 （+716,682元） 140,963元 63,786元 168,577元 343,356元 蕭素貞 （+2,382,963元） 468,701元 212,087元 560,517元 1,141,658元 楊凱唯 （+838,684元） 164,959元 74,644元 197,274元 401,807元 楊美芳 （+837,646元） 164,755元 74,552元 197,030元 401,309元 楊美華 （+837,646元） 164,755元 74,552元 197,030元 401,309元